【裁判字號】    88,上訴,4104
【裁判日期】    900419
【裁判案由】    偽造文書等
【裁判全文】
臺灣高等法院刑事判決                          八十八年度上訴字第四一四號
    上  訴  人  臺灣臺北地方法院檢察署檢察官
    上  訴  人
    即  被  告  甲○○
    選任辯護人  陳秀卿
                林世芬
右上訴人因偽造文書等案件，不服臺灣臺北地方法院八十八年度訴字第二二八號，中
華民國八十八年十月四日第一審判決（起訴案號：臺灣臺北地方法院檢察署八十七年
度偵緝字第四七五號）提起上訴，本院判決如左：
    主  文
原判決撤銷。
甲○○連續行使偽造私文書，足以生損害於他人，處有期徒刑陸月，如易科罰金，以
參佰元折算壹日。如附表一所示偽造之署押、印文均沒收。
    事  實
一、甲○○係台北市榮浩國際有限公司（下稱榮浩公司）負責人，與乙○○（致茸實
    業股份有限公司負責人，下簡稱致茸公司）為舊識。秦、陳兩人以個案訂單，即
    由甲○○尋覓國外客戶訂單，乙○○表明願意投資金額比例，利潤以雙方出資之
    比例分配方式，合資關於電子零件出口業務。詎甲○○為取信於乙○○其已尋得
    貨源及有出口結匯事實，明知如附表一編號１所示之聯華電子股份有限公司（下
    稱聯電公司）報價單、編號２第一商業銀行（下稱一銀）之買匯水單，係不詳姓
    名之成年人無製作權而捏造聯電公司及一銀名義所偽造者（偽造內容如附表一所
    載），竟基於概括犯意，先後於不詳時間（八十二年二月七日之後）在致茸公司
    ，或親自或利用榮浩公司不知情之不詳姓名之成年小姐，持以行使交付給乙○○
    ，均足以生損害於各該名義人之聯電公司及一銀關於文書製作之正確性，嗣經乙
    ○○透過友人向聯電公司及一銀查詢，始知上情。
二、案經乙○○訴由法務部調查局臺北市調查處（下稱市調處）移送臺灣臺北地方法
    院檢察署檢察官偵查起訴。
    理  由
一、查附表一編號１、編號２所示之聯電公司報價單及一銀買匯水單（影本），確係
    由上訴人即被告（下稱被告）甲○○，或由其公司不知情之不詳姓名成年小姐所
    交付給乙○○者，且被告明知各該文件均屬偽造之事實，此據被告於檢察官偵查
    中供稱：「市調處卷附件三（筆錄誤載為附件四。即後附表一編號１之聯電公司
    報價單）是我提出的，至於附件四之水單（即後附表一編號２之一銀買匯水單）
    是我公司內部之東西」（見偵緝四七五號卷第三一頁），本院調查時供承：「報
    價單及水單是我們（公司）小姐拿給陳（輝燦）參先生參考」「這些文件是假的
    」（見本院卷第二八頁正反面）等語綦詳，而上開文件（影本）係在乙○○之公
    司所交付，亦經乙○○供述明白（見本院卷第六三頁），並有附表一編號１、編
    號２所示之聯電公司報價單二件（共六頁）及一銀買匯水單三紙（以上均影本）
    等件在卷可證（見一九八六號卷第一七至二五頁）。上開聯電公司報價單及一銀
    買匯水單俱屬偽造之文件（偽造內容如後附表一所載），除經證人即曾任聯電公
    司工程師之曾盈璋、一銀松江分行副理鄒麗敏證述明確外（見一九八六號偵查卷
    第七頁反面、第八頁、第十頁、偵緝四七五號卷第十二頁反面、第十三頁），亦
    據本院向聯電公司及一銀松江分行查明無訛，有聯電公司八十九年十二月十一日
    （八九）聯總字第一六二三號函、一銀松江分行八十九年十二月一日一松江字第
    三一七號函各一件足佐（見本院卷第一七二、第一七三頁、第二五一、第二五二
    頁）。被告嗣後翻異前供，矢口否認有何上開犯行，並以不知該等文件係偽造，
    亦未有交付予乙○○云云置辯，委係事後卸責之詞，不足採信。被告明知上開文
    件係屬偽造，持以行使交付乙○○執憑（依卷附秦、陳兩人簽定之協議書及附表
    一文件所載時間，則交付上開文件應係在八十二年二月七日後之先後某不詳時間
    ），足以生損害於各該名義人之聯電公司及一銀關於文書製作之正確，事理甚明
    。被告行使偽造私文書之事證明確，犯行洵堪認定。
二、核被告所為，係犯刑法第二百十六條之行使同法第二百十條偽造私文書，足以生
    損害於他人罪。先後多次犯行，時間密接，所犯構成要件相同，顯係基於概括犯
    意而為，為連續犯，應以一罪論，並加重其刑。利用不知情之公司不詳姓名成年
    小姐遂行犯罪部分，為間接正犯。原審據以論科，固非無見。惟查，原判決併就
    後述三及附表四部分之事實，論處被告罪刑，即有未合（詳後述）。被告上訴猶
    執陳詞否認犯罪，檢察官依告訴人之請求，以原審量刑過輕具狀上訴，雖均非可
    採，惟原判決既有可議，即屬無可維持，應予撤銷改判。審酌被告僅以假文件交
    付告訴人之犯罪目的、手段，如後述其與告訴人間確有合作生意之情形，所生損
    害及犯罪後之態度等一切情狀，量處有期徒刑六月，並諭知易科罰金之折算標準
    。如附表一所示偽造之署押、印文，依刑法第二百十九條諭知沒收。至附表一所
    示之文件因已交付告訴人，與沒收要件不侔，不得宣告沒收，附此敘明。
三、公訴意旨另以：被告甲○○意圖為自己不法之所有，施用詐術，明知未自日本SU
    --NFLASH CORP.取得訂單，亦未取得聯電公司之報價單（起訴書記載為訂單），
    無出貨予該等公司之事實，竟向乙○○佯稱有該等情事，除連續偽造該兩家公司
    之單據足生損害於該兩家公司外，另亦偽造一銀之買匯水單，足生損害於一銀，
    並將該等文件（即附表二 SUNFLASH CORP. 訂單及附表一之報價單、買匯水單）
    交予乙○○（行使偽造附表一文書部分判決有罪，如前述），致使乙○○陷於錯
    誤，將所得盈餘累積投資，計被騙金額約有新台幣（下同）四千四百餘萬元。因
    認被告此部分涉犯刑法第二百十六條行使同法第二百十條（SUNFLASH CORP.訂單
    ）偽造文書罪、刑法第二百十條之偽造私文書、第三百三十九條第一項之詐欺罪
    嫌。
四、被告甲○○堅詞否認上開被訴犯行，辯稱：附表所示之文件非伊所偽造，亦非伊
    交付給告訴人，告訴人提出之本票六千萬元，係非出於自由意志所簽發等語。經
    查，本件檢察官起訴書所述被告行使偽造之SUNFLASH CORP.訂單、聯電公司報價
    單、一銀買匯水單等私文書，依偵查卷宗所示告訴人提出之證物，該等偽造之文
    書係指（一）一九九六年九月五日、一九九七年二月十四日、一九九六年二月二
    十六日SUNFLASH CORP訂單（見一九八六號偵查卷第一二頁至第十六頁之附件二
    ）、（二）一九九三年三月四日、一九九三年十月一九日聯電公司報價單（見一
    九八六號偵查卷第一七頁至第二二頁之附件三）、（三）八五年三月六日、八五
    年六月五日、八五年六月二十五日一銀買匯水單（見一九八六號偵查卷第二三頁
    至第二五頁之附件四），合先說明【上開（二）（三）部分即附表一所載】。
五、被告與告訴人間就合作投資本件系爭生意已有多年，雙方出資方式係依個案即「
    CASE BY CASE」的方式計算，此據被告供明，並有告訴人乙○○提出之協議書為
    憑（見一九八六號偵查卷第六十二頁），其兩人因本件生意合作，被告確曾匯款
    至告訴人帳戶，此經華南商業銀行西門分行八十八年十二月二十四日華西字第二
    ○二號函復本院略以：「本行客戶乙○○帳號000000000000，八十
    年至八十六年止匯款人甲○○匯入本帳號金額新台幣貳仟捌佰肆拾捌萬捌仟捌佰
    元整」，有該函件足佐（見本院卷第五十九頁），則雙方合作期間，被告確有接
    訂單並給付告訴人依訂單所得之利潤按雙方出資比例分配情事甚明，否則告訴人
    如無任何利潤好處，焉有可能一再投資？被告所辯雙方合資經營電子零件出口業
    務期間，告訴人均按「每筆訂單」，依出資比例，收回本金及利潤等語，即屬可
    採。告訴人指被告係施用詐術騙其投資，自非有據。至告訴人持有被告簽發之本
    票六千萬元，被告辯稱係遭脅迫而簽，證人巨克堅證稱是經其居中協調，雙方合
    意之金額，他們之間往來（即合作）之事不清楚（見原審卷第二三四頁），亦僅
    言及從中協調債務而已，尚難憑以遽認被告詐欺之不利證據。
六、被告於偵查中固承認知悉附表一之文件係偽造及交付給告訴人，惟否認係其所偽
    造，附表二之訂單及本件起訴後，告訴人陸續於原審、本院調查中所提出之附表
    三、四等文件，雖其中附表三之聯電公司買賣契約及一銀買匯水單，分別經聯電
    公司及一銀松江分行函復查明該等文書內容及印文係虛偽不實，然該等文件均據
    被告否認係其所偽造或交付給告訴人等語不移，告訴人如早持有上開文件，何以
   在檢察官偵查期間（將近半年之久）未曾提出？且在原審及本院調查期間亦係分
    次提出，所提出之文件又係極其容易變造或偽造之影本，則其來源是否真如告訴
    人所稱係被告所交付，殊非無疑。附表四部分，則經證人李萬春證稱瑞通公司與
    榮浩公司之訂單上簽名，是公司小姐代簽（見原審卷第二三三頁），是該部分應
    無不實可言。按告訴人之告訴，係以使被告受刑事訴追為目的，故其供述或不免
    誇大，本件經查被告與告訴人間確有合資生意情事如前述，並無具體證據足以證
    明上開附表一之文件係被告所偽造，附表二、三、四之文件為被告所偽造或交付
    給告訴人，應為被告有利之認定。
七、綜上所述，被告就被訴之本部分（即理由欄第三項之事實）犯行，應屬不能證明
    其犯罪，因公訴人認此部分與前開起訴判罪事實，有裁判上一罪關係，爰不另為
    無罪之諭知。至附表四所示之文書並無偽造情事，業如前述，該部分未據起訴，
    除應予撤銷外，自無庸為任何處分，附此敘明。
據上論斷，應依刑事訴訟法第三百六十九條第一項前段、第三百六十四條、第二百九
十九條第一項前段、刑法第五十六條、第二百十六條、第二百十條、第四十一條第一
項、第二百十九條，判決如主文。
本案經檢察官吳國南到庭執行職務。
中    華    民    國    九十    年     四           月       十九       日
                              臺灣高等法院刑事第二十三庭
                                  審判長法  官  劉  靜  嫻
                                        法  官  宋      祺
                                        法  官  吳      燦
右正本證明與原本無異。
如不服本判決應於收受送達後十日內向本院提出上訴書狀，其未敘述上訴之理由者並
得於提起上訴後十日內向本院補提理由書（均須按他造當事人之人數附繕本）。
                                        書記官  陳  靜  姿
中    華    民    國    九十    年     四           月       十九       日
附錄本案論罪科刑法條：
刑法第二百十六條
行使第二百十條至第二百十五條之文書者，依偽造、變造文書或登載不實事項或使登
載不實事項之規定處斷。
刑法第二百十條
偽造、變造私文書，足以生損害於公眾或他人者，處五年以下有期徒刑。
附表一 ：
┌────┬────────┬─────────┬──────┬────┐
│編    號│ 文  書  名  稱 │ 偽   造   內   容│ 沒 收 部 分│數    量│
├────┼────────┼─────────┼──────┼────┤
│   １   │聯電公司（UNITED│１報價單形式與聯華│報價單上英文│英文署押│
│        │MICROELELTRONICS│  公司真正使用者不│署押「David │二枚    │
│        │ CORPORATION）一│  同；報價單上聯電│ Tseng」    │        │        │
│        │九九三年三月四日│  公司抬頭式樣，係│            │        │
│        │、一九九三年十月│  自該公司之產品型│            │        │
│        │十九日報價單二件│  錄上裁剪而來。  │            │        │
│        │（偵字一九八六號│２報價單尾端之英文│            │        │
│        │卷第十七至第二十│  署押「David     │            │        │
│        │二頁）          │   Tseng 」（曾盈 │            │        │
│        │                │  璋），與曾員過去│            │        │
│        │                │  慣用之簽名樣式不│            │        │
│        │                │  同。            │            │        │
├────┼────────┼─────────┼──────┼────┤
│   ２   │第一商業銀行八十│１第一商銀八十五、│１編號IS1676│上開1.一│
│        │五年三月六日、六│  八十六年間所使用│  4、IS21630│銀買匯水│
│        │月五日、六月二十│  之買匯水單格式皆│  買匯水單上│單腰形章│
│        │五日買匯水單三件│  已電腦化，與偵卷│  之「第一商│印文二枚│
│        │， 編號IS16764、│  一九八六號卷附買│  銀－松江分│        │
│        │IS21360、IS21763│  匯水單編號IS2176│  行－姚彩雲│        │
│        │共三張（偵字一九│  -3以打字機繕打格│  」腰形章印│        │
│        │八六卷第二十三至│  式迥異。        │  文。      │
            第二十五頁)     │２偵卷一九八六號卷  ２偽造之「第
          │                │  附之買匯水單受理│  一商業銀行│        │
│        │                │  單位及編號均與真│  松江分行姚│        │
│        │                │  正的買匯水單不同│  彩雲」腰形          │
                              ３第一商銀松江分行│  章（已滅失│        │
│        │                │  自八十三年三月十│  ）        │        │
│        │                │  一日起已無襄理姚│            │        │
│        │                │  彩雲所簽蓋之結匯│            │        │
│        │                │  水單，故編號IS16│            │        │
│        │                │  764、IS21360之腰│            │        │
│        │                │  形章印文係偽刻簽│            │        │
│        │                │  蓋。            │            │        │
│        │                │４第一商銀松江分行│            │        │
│        │                │  並無龐昇企業有限│            │        │
│        │                │  公司此客戶，編號│            │        │
│        │                │  IS21360、IS21763│            │        │
│        │                │  買匯水單之付款方│            │        │
│        │                │  式中存款帳號欄的│            │        │
│        │          │  帳號係假的，松江│            │        │
│        │                │  分行無此帳號。  │            │        │
└────┴────────┴─────────┴──────┴────┘
附表二 ：
     ┌────┬────────┬──────────┬────┐
     │編    號│ 文  書  名  稱 │文 書 日 期 或 編 號│數    量│
     ├────┼────────┼──────────┼────┤
     │        │                │                    │        │
     │   １   │日商SUNFLASH    │一九九六年九月五日一│   共   │
     │        │公司訂單        │份（偵卷一九八六號第│  二 份 │
     │        │                │十二至第十三頁）、一│        │
     │        │                │九九七年二月十四日一│        │
     │        │                │份（同右第十四頁至第│        │
     │        │                │十五頁）            │        │
     │        │                │                    │        │
     │        │                │             │        │
     │        │                │                    │        │
     │        │                │                    │        │
     │        │                │                    │        │
     │        │                │                    │        │
     │        │                │                    │        │
     └────┴────────┴──────────┴────┘
附表三 （未起訴，原判決未裁判，告訴人於原審、本院調查中提出）：
     ┌────┬────────┬──────────┬────┐
     │編    號│ 文  書  名  稱 │文 書 日 期 或 編 號│數    量│
     ├────┼────────┼──────────┼────┤
     │   １   │聯華電子股份有限│一九九六年一月十一日│   共   │
     │        │公司（UNITED    │二件（本院卷一八六、│三十二件│
     │        │MICROELELTRONICS│一八八頁）、同年月十│        │
     │        │CORPORATION）與 │二日二件（同右卷第一│        │
     │        │榮浩國際有限公司│八九、第一九○頁）、│        │
     │        │買賣契約        │同年月二十三日五件  │        │
     │        │                │（同右卷第一九一、  │        │
     │        │                │第一九二頁、第一九四│        │
     │        │                │至第一九六頁）、同年│        │
     │        │                │二月二日一件（同右第│        │
     │        │                │一九三頁）、同年二月│        │
     │        │                │七日三件（同右第一九│        │
     │        │                │七至第一九九頁）、同│        │
     │        │                │年二月二十三日二件（│        │
     │        │                │第二○○頁至第二○一│        │
     │        │                │頁）、同年二月二十五│        │
     │        │                │日二件（同右第二○二│        │
     │        │                │頁至第二○三頁）、同│        │
     │        │                │年二月二十八日一件（│        │
     │        │           │同右第二○四頁）、同│        │
     │        │                │年三月二日一件（同右│        │
     │        │                │第二○五頁）、同年三│        │
     │        │                │月十六日二件（同右第│        │
     │        │                │二○六至第二○七頁）│        │
     │        │                │、同年四月八日三件（│        │
     │        │                │同右第二○八至第二一│        │
     │        │                │○頁）、同年四月十五│        │
     │        │                │日二件（同右第二一一│        │
     │        │                │至第二一二頁）、同年│        │
     │        │                │四月二十六日三件（同│        │
     │        │                │右第二一三至第二一五│        │
     │        │                │頁）、同年五月十三日│        │
     │        │                │二件（同右第二一六至│        │
     │        │                │第二一七頁）、一九九│        │
     │    │                │五年十月三十日一件（│        │
     │        │                │原審卷第一三○頁）、│        │
     │        │                │                    │        │
     ├────┼────────┼──────────┼────┤
     │   ２   │第一商業銀行（下│編號IS24154、IS17029│   共   │
     │        │稱第一商銀）買匯│、IS24083、IS24072、│二十六張│
     │        │匯水單          │IS24017、IS23242、IS│        │
     │        │                │23203、IS24125、IS  │        │
     │        │                │21372、IS21836、IS  │        │
     │        │                │21243、IS21248、IS  │        │
     │        │                │21361、IS21329、IS  │        │
     │        │                │21325、IS21702、IS  │        │
     │        │                │21263、IS21729、IS  │        │
     │        │                │21792、IS21860、IS  │        │
     │        │                │21860、IS22690、IS  │        │
     │        │                │21867、IS22307、IS  │        │
     │        │                │22619、IS22673、IS  │        │
     │        │                │22645、（本院卷第二 │        │
     │        │                │二五頁至第二四三頁，│        │
     │        │                │第二四五頁至第二五○│        │
     │        │                │頁）、IS21373（原審 │        │
     │        │                │卷第一九三頁）      │        │
     ├────┼────────┼──────────┼────┤
     │   ３   │日商SUNFLASH    │ 一九九五年十月三十 │   共   │
     │        │公司訂單        │日一份（原審卷第一二│ 四  份 │
     │        │                │九頁）、一九九八年五│        │
     │        │                │月三十日、一九九七  │        │
     │        │                │年五月三十日、一九九│        │
     │        │                │五年六月五日各一份（│        │
     │        │                │原審卷第二四六至第二│       │
     │        │                │四八頁）            │        │
     │        │                │                    │        │
     │        │                │                    │        │
     │        │                │                    │        │
     │        │                │                    │        │
     │        │                │                    │        │
     └────┴────────┴──────────┴────┘
附表四（未起訴已裁判部分）：
┌────┬────────┬──────────┬────┬─────┐
│編    號│ 文  書  名  稱 │文 書 日 期 或 編 號│數    量│原審認定偽│
│        │                │                    │        │造部分    │
├────┼────────┼──────────┼────┼─────┤
│  １    │ 榮浩公司與瑞通 │一九九五年十月三十日│   共   │每件偽造之│
│        │ 公司之訂單     │一件（原審卷第二八一│五十一件│「Joe Lee │
│        │                │頁）、同年十一月二十│        │」英文署押│
│        │                │一日二件（原審卷第二│        │共五十一枚│
│        │                │八二、第二八三頁）、│        │          │
│        │                │同年十二月九日二件（│        │          │
│        │                │同右第二八四至第二八│        │          │
│        │                │五頁）、一九九六年一│        │          │
│        │                │月十一日二件（同右第│        │          │
│        │                │二八六至第二八七頁）│        │          │
│        │                │、同年一月二十三日一│        │          │
│        │                │件（同右第二八八頁）│        │          │
│        │                │、同年二月二十七日一│        │          │
│        │                │件（同右第二八九頁）│        │          │
│        │                │、同年六月二十七日二│        │          │
│        │                │件（同右第二九○頁、│        │          │
│        │                │第二九一頁）、同年八│        │          │
│        │                │月六日一件（同右第二│        │          │
│        │                │九二頁）、同年九月二│        │          │
│        │                │十六日九件（同右第二│        │          │
│        │                │九三頁至第三○一頁）│        │          │
│        │                │、同年十月十四日二件│        │          │
│        │                │（同右第三○二至第三│        │          │
│        │                │○三頁）、同年十月二│        │          │
│        │                │十一日一件（同右第三│        │          │
│        │                │○五頁）、同年十月二│        │          │
│        │                │十二日一件（同右第三│        │          │
│        │                │○四頁）、同年十月二│        │          │
│        │                │十六日二件（同右第三│        │          │
│        │                │○六至第三○七頁）、│        │          │
│        │                │同年十月二十八日二件│        │          │
│        │                │（同右第三一○至第三│        │          │
│        │                │一一頁）、同年十月三│        │          │
│        │                │十日（同右第三○八至│        │          │
│        │                │第三○九頁），同年十│        │          │
│        │                │一月二十日七件（同右│        │          │
│        │                │第三一二頁至第三一六│        │          │
│        │                │頁，第三二四、第三二│        │          │
│        │                │五頁），同年十一月三│        │          │
│        │                │十日八件（同右第三一│        │          │
│        │                │七至第三二二頁，第三│        │          │
│        │                │二七、第三二八頁）、│        │          │
│        │                │同年十二月五日一件（│        │          │
│        │                │同右第三二四頁）、同│        │          │
│        │                │年十二月十五日一件（│        │          │
│        │                │同右第三二三頁）、同│        │          │
│        │                │年十二月二十日二件（│        │          │
│        │                │同右第三二九、第三三│        │          │
│        │                │○頁）、一九九六年二│        │          │
│        │                │月二十七日一件（同右│        │          │
│        │                │第一九六頁）        │        │          │
└────┴────────┴──────────┴────┴─────┘


司法院資訊處製作；財團法人民間司法改革基金會備份。
